【裁判字號】    95,上易,1820
【裁判日期】    951031
【裁判案由】    侵占
【裁判全文】
臺灣高等法院刑事判決                95年度上易字第1820號
上  訴  人  臺灣板橋地方法院檢察署檢察官
被      告  乙○○
上列上訴人因被告侵占案件，不服臺灣板橋地方法院95年度易更
字第1號，中華民國95年7月20日第一審更審判決（起訴案號：臺
灣板橋地方法院檢察署94年度偵續字第58號），提起上訴，本院
判決如下：
    主  文
上訴駁回。
    理  由
一、本案經本院審理結果，除原判決關於「告發人陳進發」之記
    載均應更正為「告發人甲○○」外，餘認第一審判決對被告
    乙○○為無罪之諭知，核無不當，應予維持，並引用第一審
    判決書記載之證據及理由（如附件）。
二、檢察官上訴意旨略以：(一)被告乙○○辯稱係以系爭二紙支票
    之票款支付渤方實業有限公司（下稱渤方公司）積欠員工之
    薪資；證人周曲宏、邱美滿雖亦為附和被告之證述。但證人
    對於被告究係支付渠等多少公司積欠之薪資？有無公司積欠
    員工薪資之證明？渠等是否有簽收收據等節均無所悉。則被
    告是否果有支付渤方公司積欠員工薪資一節，應堪質疑。再
    證人邱滿美雖證稱其知道被告有向孫嘉政借款作為支付渤方
    公司積欠員工薪資之用等云云，然證人邱滿美之陳述係屬聽
    聞，並非親見被告有向孫嘉政借款用以支付員工薪資。是證
    人所述不足為有利被告之認定。(二)被告自稱為償還公司積欠
    員工之薪資曾向孫嘉政借款新臺幣（下同）八十餘萬元，然
    證人蕭座則證稱被告向伊借款五十餘萬元用以支付員工薪資
    ，惟雙方何以毫無書立借據？又何以金額有高達三十餘萬元
    出入？是否果有借款之事亦足懷疑。再蕭座稱被告係以支付
    員工薪資作為借錢之理由，其並未親眼所借出之錢是否確實
    用以支付員工之薪資，益見證人蕭座證稱亦屬傳聞，而難為
    有利被告之認定云云。惟查：上開證人於原審經由公訴人與
    被告雙方依法踐行交互詰問程序，就被告確曾經由公司員工
    孫嘉政向其母蕭座調借款項以支應公司員工之薪資、被告確
    將所持亞銓塑膠有限公司所開立之支票票款償還先前為公司
    對蕭座之調借款，並曾以現金彌補公司積欠員工包含周曲宏
    、邱美滿在內之五、六人等之薪資等節各情，於原審結證證
    述明確，互核被告所供相符。稽之「被告乙○○係渤方公司
    之合夥人，公司員工之薪水是用貨款收回來後之現金發送，
    公司於停業前，員工薪水曾有二、三個月給不足，解決方法
    有時是委託被告到外面去調現，有一部分由負責人甲○○去
    調。至於公司實際積欠員工之薪津金額負人亦不清楚」等節
    ，亦為渤方公司負責人甲○○證明在卷。顯見渤方公司確有
    積欠員工薪資之事，而被告亦有對外調現以資因應之情事。
    是以被告既為公司之合夥人，將所收之貨款用以支付公司積
    欠員工之薪資及償還之前為公司調現之債務，難謂有何悖於
    常情之處。是以被告上開所為縱未經負責人甲○○之許可，
    或謂有違公司之運作規定，然究難執此遽認其主觀上有何為
    自己不法所有之意圖至明。檢察官雖以上揭情詞置疑，然證
    人證人周曲宏、邱美滿均係公司之員工，證人蕭座亦僅因其
    子孫嘉政為公司員工，均與被告無何利益關係，茍非確有其
    事，其等何庸甘冒偽證之風險故為迴護之理，且依諸上開說
    明，已足證被告無侵占之意圖，檢察官泛言證人供述屬傳聞
    證據，或以證人未出具收據、借據等之細節，以推測逕認證
    人所言不符常情，已屬無稽，且終未能就被告主觀上有何為
    自己不法所有之侵占意圖舉出新事證以對，因認檢察官上訴
    為無理由，應予駁回。
三、據上論結，應依刑事訴訟法第三百六十八條、第三百七十三
    條，判決如主文。
本件經檢察官呂丁旺到庭執行職務。
中    華    民    國    95    年    10    月    31    日
                  刑事第十八庭審判長法  官  溫耀源
                                    法  官  邱同印
                                    法  官  段景榕
以上正本證明與原本無異。
不得上訴。
                                    書記官  陳靜姿
中    華    民    國    95    年    11    月     1    日
附件：
臺灣板橋地方法院刑事判決               95年度易更字第1號
公  訴  人  臺灣板橋地方法院檢察署檢察官
被      告  乙○○
選任辯護人  陳萬發律師
上列被告因侵占案件，經檢察官提起公訴（九十四年度偵續字第
五八號），本院於中華民國九十四年十月二十日以九十四年度易
字第六０八號判決公訴不受理，檢察官不服而提起上訴，經臺灣
高等法院於中華民國九十四年十二月十二日以九十四年度上易字
第二一六四號將原判決撤銷發回，本院更為判決如下：
    主  文
乙○○無罪。
    理  由
一、本件公訴意旨略以：被告乙○○原為渤方實業有限公司（下
    稱渤方公司，業於民國八十六年一月十日停業，其前身為富
    笙鋼模有限公司）財務人員，但不負責向客戶收取貨款之責
    。惟其竟基於意圖為自己不法所有之概括犯意，連續於八十
    六年一月初，利用渤方公司負責人甲○○委託其向宇峰國際
    有限公司（下稱宇峰公司）與亞銓塑膠有限公司（下稱亞銓
    公司）收取渤方公司之應收帳款新臺幣（下同）十萬五千元
    、三十五萬九千一百元之機會，以變易持有為不法所有之方
    式，將上揭二公司所開立之面額九萬九千七百五十元（十萬
    五千元之折價後款項）、三十五萬九千一百元之二紙支票予
    以侵占入己，未繳回渤方公司，因認被告涉犯刑法第三百三
    十五條第一項之普通侵占罪嫌等語。
二、按不起訴處分已確定或緩起訴處分期滿未經撤銷者，非有發
    現新事實或新證據，不得對於同一案件再行起訴，刑事訴訟
    法第二百六十條第一款定有明文。次按依刑事訴訟法第二百
    六十條第一款規定，發見新事實或新證據者，得對於不起訴
    處分已確定之同一案件再行起訴，此款規定並包括因傳訊證
    人發見新證據之情形在內，檢察官依據證人之證言對被告為
    不起訴處分確定後，再行傳訊同一證人，如該證人為與前案
    證言相異之證言，足認被告有犯罪嫌疑者，仍難謂非發見新
    證據，最高法院七十四年度臺上字第四一一四號裁判意旨可
    資參照。查本件告發人即渤方公司負責人甲○○於九十三年
    三月二十四日具狀向臺灣板橋地方法院檢察署提出本件告發
    ，經該署檢察官偵查結果認被告犯罪嫌疑不足，乃依刑事訴
    訟法第二百五十二條第十款規定，於九十三年十二月二十八
    日以九十三年度偵字第一六五一一號為不起訴處分，告發人
    甲○○對該處分不服而於九十四年一月二十四日以其個人名
    義聲請再議，經臺灣高等法院檢察署檢察長認原檢察官所為
    偵查尚欠完備而命令發回續查等情，有前開不起訴處分書及
    命令書各一件存卷供參（見臺灣板橋地方法院檢察署九十三
    年度偵字第一六五一一號偵查卷第十八頁及同署九十四年度
    偵續字第五八號偵查卷第四頁）。告發人甲○○固非本件犯
    罪之直接被害人，依法不得對前開不起訴處分提起再議，是
    其再議之聲請自非適法；惟本件證人邱美滿於九十三年九月
    十七日接受檢察官偵訊時證稱：「（問：當初帳戶都是妳處
    理？）是，而是甲○○管我的帳。（問：帳戶會不會給張看
    ？）規定都要給老闆看。（問：離開時有無帶走帳冊？）沒
    有」等語（見臺灣板橋地方法院檢察署九十三年度他字第五
    一九０號偵查卷第五七頁），嗣本件經臺灣高等法院檢察署
    檢察長命令發回續查後，證人邱美滿復於九十四年三月一日
    再度接受檢察官偵訊時更稱：「（問：乙○○是否收過票？
    ）他有去收過，但次數很少。正常情形是乙○○將票交給我
    登記入帳後，我再將票交給甲○○。（問：乙○○是否跟你
    說要將票交給孫嘉正？）只要乙○○有將票交給我登記，我
    一定是收下來保管後，再交給甲○○，不可能登記完後，再
    將支票還給乙○○。（問：印象中乙○○是否有提過要將票
    交給孫嘉正或發給員工薪水？）乙○○有自行拿錢出來發薪
    水，但是沒有從我這裡拿支票去兌現發薪水。凡是我登記入
    帳的支票我都是交給甲○○」等語（見臺灣板橋地方法院檢
    察署九十四年度偵續字第五八號偵查卷第十頁），其證言為
    本件發回續查前所未見，自屬發現新證據，是檢察官就同一
    案件再行起訴，其起訴程序自仍適法，合先敘明。
三、公訴人認被告涉有刑法普通侵占罪嫌，係以被告之供述、證
    人即渤方公司會計邱美滿之證述、證人即渤方公司負責人甲
    ○○之證述、宇峰公司之應付票據付款證明單影本及票據存
    根影本等資為其論據。惟按犯罪事實應依證據認定之，無證
    據不得認定犯罪事實；又不能證明被告犯罪者，即應諭知無
    罪之判決，刑事訴訟法第一百五十四條第二項、第三百零一
    條第一項分別定有明文。次按認定不利於被告之事實，須依
    積極證據，苟積極證據不足為不利於被告事實之認定時，即
    應為有利於被告之認定，更不必有何有利之證據。又認定犯
    罪事實所憑之證據，雖不以直接證據為限，間接證據亦包括
    在內，然而無論直接或間接證據，其為訴訟上之證明，須達
    於通常一般人均不致有所懷疑，而得確信其為真實之程度，
    始得據為有罪之認定，最高法院三十年上字第八一六號及七
    十六年臺上字第四九八六號判例意旨可資參照。
四、訊據被告固坦承向宇峰公司、亞銓公司收取面額九萬九千七
    百五十元、三十五萬九千一百元之支票各一紙並兌領換現等
    情不諱，惟矢口否認有何侵占犯行，辯稱：票款係用以償還
    渤方公司積欠孫嘉正之借款以及核發員工薪資等語。經查：
(一)被告前與告發人陳進發合夥投資渤方公司，從事塑膠模具之
    製造，並由告發人陳進發擔任負責人；嗣告發人陳進發於八
    十六年一月三日及同年月六日，委託被告分別向宇峰公司及
    亞銓公司收取應收帳款各十萬五千元及三十五萬九千一百元
    ；被告自行同意宇峰公司折讓應付帳款之百分之五（即五千
    二百五十元）後，收受宇峰公司所交付票載發票日期為八十
    六年一月五日、面額為九萬九千七百五十元之支票一紙，旋
    將之兌領換現；又向亞銓公司收取由該公司所簽發、付款人
    為彰化商業銀行樹林分行、支票號碼為ＭＡ0000000
    號、票載發票日期為八十六年一月九日、面額為三十五萬九
    千一百元之支票一紙，旋將之轉交予蕭座存入蕭座所開設之
    帳號00000000000號臺北縣板橋巿農會帳戶內等
    事實，為被告所不否認（見本院九十五年三月二十一日準備
    程序筆錄），且經證人即告發人陳進發於本院審理時證述明
    確（見本院九十五年七月六日審判筆錄），有應付票據付款
    證明單影本、票據存根影本各一紙（見臺灣板橋地方法院檢
    察署九十三年度他字第五一九０號偵查卷第十五頁至第十六
    頁）及彰化商業銀行樹林分行九十五年二月二十四日彰樹字
    第三五一號函暨所附支票正、反面影本各一份、臺北縣板橋
    巿農會九十五年三月二十四日板農（信溪崑）字第０九五０
    ０００八二三號函附顧客基本資料一紙、臺北縣板橋巿農會
    九十五年四月十日板農（信溪崑）字第０九五０００一一二
    六號函附交易明細表一件（均附於本院卷宗）在卷足憑，堪
    認無訛。
(二)惟被告辯稱：伊所收取宇峰公司支票係用來支付渤方公司員
    工薪資，另亞銓公司支票則供作償還渤方公司欠孫嘉正之借
    款等語。而證人即前渤方公司員工周曲宏於本院審理時具結
    證述稱：渤方公司於八十六年一月間倒閉前，有積欠伊二、
    三個月薪資，伊每月薪資約二、三萬元，公司倒閉前，被告
    有給伊部分薪資，但還不夠，當時公司約有五、六個人和伊
    有相同情形，渠等也經由被告發放了一些薪資等語（見同上
    審判筆錄第九頁至第十頁），證人即前渤方公司會計邱美滿
    亦於本院審理時結證稱：渤方公司八十六年間倒閉前，有積
    欠伊二、三個月薪資，被告有拿部分現金給伊，但沒有領足
    ，被告還有給其他員工約五、六人等語（見同上審判筆錄第
    十四頁至第十五頁）。則證人周曲宏、邱美滿證述渤方公司
    積欠渠等薪資以及被告自行以現金發放員工薪資之時間及金
    額，均核與被告所辯情節相符，亦與宇峰公司所簽發前開支
    票之到期日（八十六年一月五日）以及票面金額（九萬九千
    七百五十元）相當，是被告辯稱：伊收回宇峰公司支票後即
    用以支付渤方公司員工薪資一節，應堪採信。至證人即告發
    人陳進發雖於本院審理時證稱：宇峰公司及亞銓公司之貨款
    收回來後，本來就是要用以發放員工薪水，但員工沒有拿到
    薪水，找伊要薪水，伊認為被告沒有把錢拿給員工云云（見
    同上本院審判筆錄第五頁），惟證人周曲宏、邱美滿已證稱
    ：被告在渤方公司倒閉前，僅發放部分積欠之薪資，但仍不
    足等情明確，是該公司員工就其餘仍未領得之薪資，再向告
    發人即渤方公司負責人甲○○索討，亦非與常情有悖，是證
    人陳進發僅以員工仍向其索討薪資為由，遽指被告侵占宇峰
    公司票款云云，不無誤會。
(三)再者，證人蕭座於本院審理時證述稱：伊兒子孫嘉正與被告
    、甲○○、邱美滿、周曲宏等人是同事，伊兒子說公司有票
    要換票，問伊可不可以拿錢借公司週轉發工錢，第一次借五
    十萬元，其他零碎的伊不記得了，後來公司要解散，被告有
    還伊一張三十五萬元之支票，伊將該支票存入伊開設之板橋
    巿農會帳戶內等語（見同上審判筆錄第二十頁至第二一頁及
    第二三頁），亦與被告所辯前情相符，且衡情，被告與蕭座
    素未相識，倘非出於其兒子在渤方公司任職之因素，又何以
    願意借款予一未提供任何擔保之個人？是證人即渤方公司負
    責人甲○○迭稱：前開借款與渤方公司無涉云云，要屬避重
    就輕之詞，實難逕採為認定被告犯罪事實之依據。
五、綜上所述，被告向宇峰公司及亞銓公司收取應付予渤方公司
    之款項後，即用以支付渤方公司積欠員工薪資以及對外借款
    ，尚難認其有何為自己不法所有之意圖。是本件依公訴人所
    舉各項證據方法，尚無法證明被告有將渤方公司應收貨款侵
    占入己之意圖，而使本院達於確信其涉有侵占犯行。此外，
    復查無其他積極證據足認被告犯有公訴意旨所指罪行，揆諸
    首揭說明，既不能證明被告犯罪，自應為無罪之諭知。
據上論斷，應依刑事訴訟法第三百零一條第一項，判決如主文。
本件經檢察官陳鴻濤到庭執行職務。
中    華    民    國    95    年    7     月    20    日
                  刑事第七庭審判長法  官  胡  堅  勤
                                  法  官  李  君  豪
                                  法  官  王  瑜  玲


司法院資訊處製作；財團法人民間司法改革基金會備份。
